【裁判字號】    94,簡上,158
【裁判日期】    950616
【裁判案由】    損害賠償
【裁判全文】
臺灣高雄地方法院民事判決             94年度簡上字第158號
上  訴  人  乙○○
法定代理人  丙○○
訴訟代理人  郭一成律師
被上訴人    甲○○
訴訟代理人  黃正男律師
複代理人    歐陽志宏律師
上列當事人間損害賠償事件，上訴人對於民國94年7 月8 日本院
鳳山簡易庭94年度鳳簡字第399 號第一審判決提起上訴，本院於
民國95年6 月2 日言詞辯論終結，判決如下：
    主  文
上訴駁回。
第二審訴訟費用由上訴人負擔。
    事實及理由
一、上訴人起訴主張：上訴人於民國91年9 月至93年7 月間就讀
    高雄縣大社鄉大社國小1 、2 年級，被上訴人為其導師，期
    間如遇上訴人上學遲到，被上訴人就用竹片打上訴人頭部，
    並處罰上訴人應書寫『我以後不遲到（我、ㄧˇ、ㄏㄡˋ、
    不、ㄔˊ、到）』等語100 遍，若上訴人隔天仍遲到就罰寫
    200 遍，以致上訴人於下課時間都在罰寫，造成視力因而受
    損。上訴人於1 年級下學期時，雙眼視力均為1.2 ，至2 年
    級下學期時，雙眼視力均劇降為0.3 ，且兩眼均為-2 .5 屈
    光度之近視。被上訴人因上述體罰過當，已遭高雄縣政府發
    函檢討及調整其輔導、管教學生之方式，被上訴人所為不當
    體罰已造成上訴人眼睛之重傷害，上訴人乃依民法第184 條
    、第195 條之規定，請求判命被上訴人給付非財產上之損害
    賠償新臺幣（下同）500,000 元，並加給自訴狀送達翌日起
    至清償日止之法定利息。經原審判決駁回，上訴人不服提起
    上訴，於本院僅主張罰寫造成近視，餘則未再主張，除補稱
    ：未遭不當罰寫以前，上訴人之視力正常，居家環境亦未改
    變，罰寫應屬近視形成主要原因，上訴人轉至觀音國小後，
    視力纔漸好轉等語外，並聲明：(一)原判決廢棄。(二)上開廢棄
    部分，被上訴人應給付500,000 元及加給法定利息。
二、被上訴人則以：若上訴人犯錯，口頭警告無效，被上訴人就
    會以製作燈籠用之小竹片打上訴人手心，不會成傷，並未打
    上訴人頭部，而被上訴人於上訴人上學遲到次數達5 、6 次
    時，才會罰上訴人寫『我、ㄧˇ、ㄏㄡˋ、不、ㄔˊ、到』
    50至100 次，且未限定完成時間，故被上訴人是以學生可以
    接受方式為合理管教，並沒有不當體罰之行為，且高雄縣政
    府之函示亦未判定被上訴人有體罰過當之行為；另被上訴人
    之合理管教行為，與上訴人雙眼近視亦無相當因果關係等語
    ，資為置辯；並聲明：駁回上訴。
三、兩造不爭執之事實：
  (一)被上訴人為上訴人於91年9 月至93年7 月間就讀大社國小時
    之導師，遇上訴人有上學遲到情形，被上訴人曾要求上訴人
    罰寫：「我以後不遲到，即『我、ㄧˇ、ㄏㄡˋ、不、ㄔˊ
    、到』」。
  (二)上訴人於1 年級下學期時，雙眼視力均為1.2 ，至2 年級下
    學期，上訴人雙眼視力則降為0.3 ，且兩眼均為-2.5屈光度
    之近視。
  (三)上訴人嗣轉學至觀音國小就讀，於3 年級上學期時，雙眼視
    力各為0.3 、0.4 ；至3 年級下學期，雙眼視力則各為0.5
    、0.3 。
四、本件上訴人主張遇有上課遲到，被上訴人即要求罰寫之行為
    ，係造成其雙眼近視結果之主要原因；被上訴人則否認二者
    間具有相當之因果關係。而此乃為上訴人得否依侵權行為之
    規定，請求被上訴人給付非財產上損害賠償之先決事實，本
    院之判斷意見如下：
  (一)按侵權行為損害賠償之債，須損害之發生與加害人之故意或
    過失加害行為間，具有相當因果關係，始能成立。主張損害
    賠償之債者，如不合於此項成立要件者，即難謂有損害賠償
    請求權存在。又所謂相當因果關係，係指依經驗法則，綜合
    行為當時所存在之一切事實，為客觀之事後審查，認為在一
    般情形上，有此環境，有此行為之同一條件，均發生同一之
    結果者，則該條件即為發生結果之相當條件，行為與結果即
    有相當之因果關係。反之，若在一般情形上，有此同一條件
    存在，而依客觀之審查，認為不必皆發生此結果者，則該條
    件與結果並不相當，不過為偶然之事實而已，其行為與結果
    間即無相當因果關係。故不能僅以行為人就其行為有故意過
    失，即認該行為與損害間，必有相當因果關係存在。
  (二)查近視之成因諸多，依學者研究，約可分為下列原因：(1)眼
    球長度改變：當眼肌壓力過強或以不正確姿態閱讀書籍時，
    均會導致眼球長度改變而形成近視；(2)過度使用調節機能：
    任何近距離工作，如閱讀、文書、使用電腦等，都須使用一
    定的調節力，若時間太長、工作量太重、工作壓力太大，均
    會導致眼睛疲勞，若勉強繼續工作，會過度使用調節力形成
    近視；(3)光線及照明不適當：太亮或太暗的照明系統，亦會
    引致近視或近視度數改變；(4)生理及遺傳因素：有研究發現
    眼球鞏膜的厚度等，與眼內壓力兩者間之關係，對形成近視
    或近視度數等問題，有一定的關聯，而導致鞏膜有結構性差
    異的原因，有認為是遺傳，有認為與內分泌有關，亦有認為
    與缺乏維生素Ａ有關。至於學童視力惡化，常常係因近距離
    、長時間不當使用眼睛所造成，例如：長時間看電腦遊戲，
    課業壓力繁重，埋首過久，未有適度休息等等；但對此亦有
    不同說法，認為眼球部分之血液循環不良，而呈「血行障礙
    」狀態，始為所有眼睛機能衰退之主要直接原因，如果上述
    理由可能造成近視，一定是個人方法不正確，造成血行不良
    所致，讀書或電腦等不過為其途徑而已。以上各種說明依據
    ，有被上訴人提出其查詢近視成因之文件資料在卷可憑。且
    本件上訴人發現雙眼近視而就醫求診之際，其醫囑亦稱：「
    近視的產生原因非常複雜，除了基因與種族因素外，後天的
    環境因素最重要，近距離使用眼睛、超時使用眼睛，使用漢
    字均是中國人近視率高的原因」等語，亦有上訴人提出之診
    斷書可稽。由上綜合而論，足認眼睛近視之結果，乃係多種
    原因所造成，不能單執其一，以偏概全，遽下定論。
  (三)上訴人雖有被罰寫，惟僅遇有遲到情形，始有為之，被上訴
    人並非經常反覆，恣意濫罰。而依上訴人於原審法院所陳：
    罰寫內容為『我、ㄧˇ、ㄏㄡˋ、不、ㄔˊ、到』、次數為
    50 至100、字數為300 至600 ，完成時間並無限制等語，依
    此事實，罰寫內容簡易，筆畫數量不多，字體構造又非繁複
    難辨，能否即認定會因此造成上訴人長時間使用眼睛，以致
    沒有適當休息時間，已非無疑。依上述關於近視形成原因之
    論述，如以不正確之姿態閱讀書籍，遇有光線、照明不適當
    之情形，亦有可能導致近視，參以上訴人向原審法院所陳其
    日常生活及閱讀習慣，即：「喜歡看電視，爸爸會讓我看電
    」、「喜歡看書，有看過白雪公主，小人國遊記等小說」；
    「在幼稚園每日常閱讀三至六本書」、「喜歡看卡通，都喜
    歡，有就看」；「會用正常姿勢看書，有時會躺著看，有時
    會趴著看，但現在不敢了」之事實，上訴人閱讀之姿勢、習
    慣，是否完全正確及良好，亦非無疑。縱認上訴人於本院所
    提居家照片可認其環境良好，並舉許慧珺即上訴人之姊證稱
    ：家中未使用電腦，學校在1 、2 年級並無電腦教學等語，
    然此亦僅能認定形成近視之部分原因不存在，並不足以認定
    有罰寫行為存在，通常均會導致受罰人近視之結果發生。
五、綜上所述，本件被上訴人縱有罰寫之行為，惟與上訴人雙眼
    近視之間，本院仍認並無相當因果關係存在，上訴人對被上
    訴人自無損害賠償請求權可言。是上訴人依侵權行為之法律
    關係，請求被上訴人給付非財產上損害賠償，即無理由，不
    能准許。原審法院因而駁回上訴人之訴，要無不合，上訴意
    旨指摘原判決不當，求為廢棄改判，為無理由，應予駁回。
六、據上結論：本件上訴為無理由，依民事訴訟法第436 條之1
    第3 項、第449 條第1 項、第78條，判決如主文。
中    華    民    國    95    年    6     月    16    日
            民事鳳山分庭  審判長  法  官  王伯文
                                  法  官  李代昌
                                  法  官  陳億芳
以上正本係照原本作成。
本判決不得上訴。
中    華    民    國    95    年    6     月    16    日
                                   書記官  趙美玲


司法院資訊處製作；財團法人民間司法改革基金會備份。
